ACORDAO-COMPLETO-2339372

ACÓRDÃO 2480/2019 ATA 10/2019 - SEGUNDA CÂMARA

VISTOS, relatados e discutidos estes autos em que se examina concessão de aposentadoria a Jorge Mendes de Lima (XXX.438.214-XX) ; José Carlos de Morais (XXX.072.534-XX) ; Marcilio Montoril Teixeira (XXX.296.184-XX) e Marcilio Montoril Teixeira (XXX.296.184-XX) , ex-servidores da Superintendência Estadual da Funasa no Estado do Rio Grande do Norte.
ACORDAM os Ministros do Tribunal de Contas da União, reunidos em Sessão da 2ª Câmara, diante das razões expostas pelo Relator e com fundamento nos incisos III e IX do art. 71, da Constituição Federal, nos arts. 1º, inciso V, 39, inciso II, e 45 da Lei 8.443/1992, e 260, § 1º e 4º, do Regimento Interno do Tribunal de Contas da União em:
9.1. considerar legais os atos de concessão de aposentadoria em favor de Jorge Mendes de Lima e Marcilio Montoril Teixeira; 
9.2. considerar ilegal a concessão de aposentadoria de José Carlos de Morais, recusando-se registro ao respectivo ato;
9.3. dispensar a devolução dos valores indevidamente recebidos de boa-fé até a data deste Acórdão, com base no Enunciado 106 da Súmula da Jurisprudência do TCU;
9.4. determinar à Superintendência Estadual da Funasa no Estado do Rio Grande do Norte que, no prazo máximo de 15 (quinze) dias:
9.4.1. faça cessar os pagamentos decorrentes do ato impugnado por esta Corte no subitem 9.2, sob pena de responsabilidade solidária da autoridade administrativa omissa, nos termos do art. 262 do Regimento Interno/TCU;
9.4.2. convoque José Carlos de Morais para retornar à atividade, para completar os requisitos legais previstos para aposentadoria;
9.4.3. dê ciência desta deliberação ao interessado, no prazo de 15 (quinze) dias, alertando-o de que o efeito suspensivo proveniente da interposição de eventuais recursos não o exime da devolução dos valores percebidos indevidamente após a respectiva notificação, caso esses não sejam providos; e
9.4.4. comunique à Corte de Contas, no prazo de 30 dias, as providências tomadas.
9.5. dar ciência desta deliberação aos interessados e à Superintendência Estadual da Funasa no Estado do Rio Grande do Norte.

Atos de concessão de aposentadoria de ex-servidores da Superintendência Estadual da Funasa no Estado do Rio Grande do Norte.

Segunda Câmara

3. Interessado: Jorge Mendes de Lima (XXX.438.214-XX); José Carlos de Morais (XXX.072.534-XX); Marcilio Montoril Teixeira (XXX.296.184-XX) e Marcilio Montoril Teixeira (XXX.296.184-XX).

13.1. Ministros presentes: Aroldo Cedraz (na Presidência), Augusto Nardes (Relator) e Raimundo Carreiro.
13.2. Ministro-Substituto convocado: Augusto Sherman Cavalcanti.
13.3. Ministro-Substituto presente: André Luís de Carvalho.

ACORDAO-COMPLETO-2380954

Acórdão 12490/2019 - Segunda Câmara

AUGUSTO NARDES

Tratam os autos de concessão de aposentadoria a ex-servidores da Superintendência Estadual da Funasa no Estado do Rio Grande do Norte.
2.	A instrução da unidade técnica, após a aplicação das críticas automáticas na forma estabelecida na IN 55/2007 - TCU e na Resolução 206/2007 - TCU, propõe considerar legais dois atos e ilegal um ato com a consequente recusa do registro.  Transcrevo com ajustes de formas que julgo pertinentes:
 (...) 
HISTÓRICO
3.	Em maio do corrente ano, esta Unidade Técnica encaminhou o Ofício 2.041/2018-TCU/Sefip (peça 2) à entidade de origem, solicitando o seguinte:
Interessados: José Mendes de Lima (CPF XXX.438.214-XX) - ato n. de controle 10240535-04-2003- 000018-1; José Carlos de Morais (CPF XXX.072.534-XX) - ato n. de controle 10240535-04-2010- 000020-7 e Marcilio Montoril Teixeira (CPF XXX.296.184-XX) - ato n. de controle 10240535-04- 2003-000006-8.
Documentos/Esclarecimentos: Encaminhar cópia da certidão de tempo de serviço na condição de aluno aprendiz de José Mendes de Lima (CPF XXX.438.214-XX) , José Carlos de Morais (CPF XXX.072.534-XX) e Marcilio Montoril Teixeira (CPF XXX.296.184-XX) , bem como a documentação relativa à averbação de tempo através de justificação judicial (5 anos, 8 meses e 26 dias) de Marcilio Montoril Teixeira.
4.	A resposta da Superintendência Estadual da Funasa no Estado do Rio Grande do Norte está acostada à peça 3.
EXAME TÉCNICO
Análise do ato de concessão de aposentadoria de Jorge Mendes de Lima (CPF XXX.438.214-XX) 
5.	O ex-servidor Jorge Mendes de Lima aposentou-se no cargo de Sanitarista em 7/5/2003 aos 56 anos de idade, após 36 anos de tempo de serviço.
6.	No referido ato, consta o total de 6 anos, 8 meses e 13 dias relativos a tempo de aluno-aprendiz.
Do tempo de aluno-aprendiz
7.	A jurisprudência pacífica do TCU a respeito do tema foi consolidada no Enunciado 96 da Súmula da Jurisprudência da TCU, cuja redação original remonta a 1976. A redação atual, aprovada em 1994, é transcrita a seguir:
Conta-se para todos os efeitos, como tempo de serviço público, o período de trabalho prestado, na qualidade de aluno-aprendiz, em Escola Pública Profissional, desde que comprovada a retribuição pecuniária à conta do Orçamento, admitindo-se, como tal, o recebimento de alimentação, fardamento, material escolar e parcela de renda auferida com a execução de encomendas para terceiros.
8.	Por meio do Acórdão 2024/2005-TCU-Plenário, relator Lincoln Magalhães da Rocha, foram detalhados os seguintes parâmetros para verificação do atendimento àquele enunciado:
 (...) 
9.3. determinar à Secretaria Federal de Controle Interno que oriente as diversas escolas federais de ensino profissionalizante no sentido de que:
9.3.1. a emissão de certidão de tempo de serviço de aluno-aprendiz deve estar baseada em documentos que comprovem o labor do então estudante na execução de encomendas recebidas pela escola e deve expressamente mencionar o período trabalhado, bem assim a remuneração percebida;
9.3.2. a simples percepção de auxílio financeiro ou em bens não é condição suficiente para caracterizar a condição de aluno-aprendiz, uma vez que pode resultar da concessão de bolsas de estudo ou de subsídios diversos concedidos aos alunos;
9.3.3. as certidões emitidas devem considerar apenas os períodos nos quais os alunos efetivamente laboraram, ou seja, indevido o cômputo do período de férias escolares;
9.3.4. não se admite a existência de aluno-aprendiz para as séries iniciais anteriormente à edição da Lei n.º 3.552, de 16 de janeiro de 1959, a teor do art. 4º do Decreto-lei n.º 8.590, de 8 de janeiro de 1946.
9.	Os parâmetros detalhados no Acórdão 2024/2005-TCU-Plenário (relator Lincoln Magalhães da Rocha) , foram confirmados por julgados posteriores do TCU, a exemplo dos Acórdãos 8.679/2011 (relator Valmir Campelo) , 3.608/2013 (relator Benjamin Zymler) e 1.952/2014 (relator Augusto Sherman) da Primeira Câmara e 5.790/2011 (relator Raimundo Carreiro) da Segunda Câmara.
10.	Tendo em vista que a aposentadoria em comento foi concedida em 7/5/2003, cabe observar o entendimento do STF no sentido de que, nas aposentadorias concedidas anteriormente ao Acórdão 2024/2005-TCU-Plenário, deve ser exigido tão somente o atendimento dos requisitos então vigentes, ou seja, aqueles do Enunciado 96 da Súmula da Jurisprudência do TCU (MS - STF 32.245-DF, MS - STF 28.105-DF, MS - STF 31.477-DF, MS - STF 27.476-DF, MS - STF 30.453-DF, MS - STF 28.576-DF, MS - STF 27.615-AL, MS - STF 29.069-DF e MS - STF 28.399-DF) .
11.	Cabe, assim, no presente caso, verificar o atendimento dos requisitos do Enunciado 96 da Súmula da Jurisprudência do TCU. A redação atual, aprovada em 1994 e vigente quando da emissão do ato, é transcrita novamente a seguir:
Conta-se para todos os efeitos, como tempo de serviço público, o período de trabalho prestado, na qualidade de aluno-aprendiz, em Escola Pública Profissional, desde que comprovada a retribuição pecuniária à conta do Orçamento, admitindo-se, como tal, o recebimento de alimentação, fardamento, material escolar e parcela de renda auferida com a execução de encomendas para terceiros.
12.	Transcritos os requisitos então exigíveis, após análise das certidões e documentos juntados à peça 3, p. 2-3, verificou-se menção a todos os requisitos previstos no Enunciado 96.
13.	Desta forma, o ato em tela pode ser considerado legal e registrado. 
Análise do ato de concessão de aposentadoria de José Carlos de Morais (CPF XXX.072.534-XX) 
14.	O ex-servidor José Carlos de Morais aposentou-se no cargo de Médico em 22/10/1997 aos 49 anos de idade, após 32 anos de tempo de serviço.
15.	No referido ato, consta o total de 3 anos e 3 dias relativos a tempo de aluno-aprendiz, além de parcela referente ao percentual de 84,32%, a qual não faz parte da ficha financeira atual do interessado (peça 5) .
16.	Sobre o tempo de aluno-aprendiz, cabe o entendimento dos itens 7 a 11. No entanto, a certidão constante de peça 3, p. 4, não apresenta declaração de que o interessado recebeu parcela de renda auferida com a execução de encomendas para terceiros, requisito previsto na parte final do Enunciado 96.
17.	Excluído o tempo de aluno-aprendiz, 3 anos e 3 dias, o interessado não cumpre os requisitos para aposentadoria sob o fundamento legal utilizado e nem sob qualquer outro dispositivo legal.
18.	Desta forma, o interessado deve retornar à atividade para cumprir os requisitos legais para nova aposentadoria, que se dará sob as regras vigentes à época.
Análise dos atos de concessão de aposentadoria de Marcilio Montoril Teixeixa (CPF XXX.296.184-XX) 
19.	O ex-servidor aposentou-se no cargo de Enfermeiro em 2/9/1996. Em análise, os atos de concessão inicial e de alteração de aposentadoria.
20.	Os referidos atos apresentam o total de 2 anos, 7 meses e 11 dias referente a aluno-aprendiz, 5 anos, 8 meses e 26 dias de justificação judicial. Além disso, há parcela judicial de 26,06% (no ato número de controle 10240535-04-2003-000006-8) e 84,32% (no ato número de controle 10240535-04-2017-000020-6) , que não fazem mais parte da ficha financeira atual do interessado (peça 5) .
21.	Em relação ao tempo de aluno-aprendiz, a certidão está acostada à peça 3, p. 8-9, mas não atende os requisitos do Enunciado 96 desta Corte de Contas.
22.	O tempo averbado por meio de justificação judicial (5 anos, 8 meses e 26 dias) refere-se a tempo laborado em atividade insalubre, concedido por mandado de segurança (peça 3, p. 10-19) .
Da contagem ponderada de tempo laborado em atividades insalubres
23.	Sobre o assunto, registre-se que, no que se refere à contagem ponderada de tempo prestado em condições insalubres, o entendimento deste Tribunal, firmado no Acórdão 2008/2006-TCU-Plenário, é no sentido de ser possível a contagem de tempo de serviço para concessão de aposentadoria estatutária com o aproveitamento de tempo especial prestado sob condições insalubres, perigosas ou penosas. Assim, o servidor público que exerceu, como celetista, no serviço público, atividades insalubres, penosas ou perigosas, em período anterior à vigência da Lei 8.112/1990, tem direito à contagem especial de tempo de serviço para efeito de aposentadoria. Portanto, a jurisprudência deste Tribunal somente ampara a contagem ponderada de tempo insalubre para fins de aposentadoria daqueles servidores que trabalharam nessas condições antes do advento da Lei 8.112/1990, enquanto estiveram vinculados ao regime celetista.
24.	Além disso, no Acórdão 911/2014-TCU-Plenário, este Tribunal deixou assente que, mesmo observando os parâmetros do Acórdão 2008/2006-TCU-Plenário, a contagem especial de tempo prestado em condições insalubres para servidores ocupantes de cargos de natureza estritamente administrativa (o que não é o caso do ato ora em comento) somente poderá ocorrer se estiver efetivamente demonstrada a existência de risco ou de agentes nocivos à saúde no local de trabalho, devidamente atestado por laudo pericial.
25.	Registre-se que o interessado ocupou o cargo de Enfermeiro, para o qual se vislumbra, de pronto, a condição de insalubridade. 
26.	Conforme ficha Sisac, houve a averbação de 5 anos, 8 meses e 26 dias, considerando períodos anteriores e posteriores à Lei 8.112/1990. 
27.	Em relação ao período em que o interessado esteve vinculado ao regime estatutário, esta Corte de Contas esclareceu no Acórdão 2.008/2006 a inviabilidade jurídica da contagem de tempo de serviço prestado sob condições insalubres de forma ponderada, pois, nesse caso, haveria a necessidade de edição de lei complementar que regulamentasse o artigo 40, § 4º, da Constituição Federal, para definir os critérios e requisitos para a concessão de aposentadoria especial, o que não ocorreu até a presente data. Acrescente-se que o entendimento do STF era de que se tratava de norma de eficácia limitada, dependendo, para sua plena eficácia, de lei complementar que iria regulamentá-la. Nesse sentido: RE-AgR 428511/DF, Relator: Min. SEPÚLVIDA PERTENCE, Julgamento: 14/02/2006, Órgão Julgador: Primeira Turma e MI 462/MG. Relator: Min. MOREIRA ALVES, Julgamento: 06/09/1995, Órgão Julgador: Tribunal Pleno.
28.	No entanto, considerando a existência de decisão judicial, os atos em comento podem ser considerados legais e registrados.
CONCLUSÃO
29.	Em razão do exposto e tendo em vista as análises realizadas nos atos constantes do presente processo, esta Unidade Técnica propõe que sejam considerados:
a) legais, os atos de concessão de aposentadoria em favor de Jorge Mendes de Lima (CPF XXX.438.214-XX) e Marcilio Montoril Teixeira (CPF XXX.296.184-XX) , com a ressalva de que não persistem, na folha de pagamento atual, os pagamentos de rubricas referentes a planos econômicos;
b) ilegal, o ato de concessão de aposentadoria em favor de José Carlos de Morais (CPF XXX.072.534-XX) , tendo em vista a utilização de tempo de aluno-aprendiz em desacordo com o entendimento desta Corte de Contas.
PROPOSTA DE ENCAMINHAMENTO
30.	Ante o exposto, e de conformidade com o preceituado nos artigos 71, III, da Constituição Federal de 1988; 1º, V, e 39, II, da Lei 8.443/1992; 1º, VIII, 259, II, e 260, §§ 1º e 4º, do Regimento Interno/TCU, propõe-se:
a) considerar legais os atos de concessão de aposentadoria em favor de Jorge Mendes de Lima (CPF XXX.438.214-XX) e Marcilio Montoril Teixeira (CPF XXX.296.184-XX) , com a ressalva de que não persistem, na folha de pagamento atual, os pagamentos de rubricas referentes a planos econômicos;
b) considerar ilegal o ato em favor de José Carlos de Morais (CPF XXX.072.534-XX) , tendo em vista a utilização de tempo de aluno-aprendiz em desacordo com o entendimento desta Corte de Contas;
c) dispensar a devolução dos valores indevidamente recebidos até a data da ciência pelo órgão de origem do acórdão que vier a ser proferido, com base no Enunciado 106 da Súmula da Jurisprudência do TCU;
d) esclarecer ao interessado José Carlos de Morais que, com a exclusão do referido tempo, o servidor não pode permanecer aposentado, devendo retornar à atividade para cumprir os requisitos legais para a aposentação, a qual se dará com as regras vigentes no momento da nova aposentadoria;
e) determinar à Superintendência Estadual da Funasa no Estado do Rio Grande do Norte:
e.1) faça cessar os pagamentos decorrentes do ato impugnado, comunicando ao TCU, no prazo de quinze dias, as providências adotadas, nos termos dos arts. 262, caput, do Regimento Interno do TCU;
e.2) dê ciência, no prazo de 15 (quinze) dias, contados da notificação, do inteiro teor desta deliberação ao interessado José Carlos de Morais, alertando-o de que o efeito suspensivo proveniente da interposição de eventuais recursos junto ao TCU não o exime da devolução dos valores percebidos indevidamente, caso o recurso não seja provido;
e.3) informe o teor do acórdão que vier a ser prolatado, encaminhando ao TCU, no prazo de trinta dias, comprovante da data de ciência pelo interessado.
	É o relatório.

não há.

Procurador Sergio Ricardo Costa Caribé.

PESSOAL. APOSENTADORIA. TEMPO DE ATIVIDADE INSALUBRE. CONTAGEM PONDERADA. TEMPO DE ALUNO APRENDIZ. ENUNCIADO 96 DA SÚMULA DE JURISPRUDÊNCIA TCU. PREENCHIMENTO DAS CONDIÇÕES EM UM DOS ATOS. LEGALIDADE. DETERMINAÇÕES.

APOSENTADORIA (APOS)

Secretaria de Fiscalização de Pessoal (SEFIP).

Tratam os autos de aposentadorias de servidores do Quadro de Pessoal da Superitendência Estadual da Funasa no Estado do Rio Grande do Norte, submetidas à apreciação do TCU para fins de registro.
2.	A instrução da unidade técnica propõe considerar ilegal o ato em favor de José Carlos de Morais e legais, com respectivo, registro os atos em favor de Jorge Mendes de Lima e Marcilio Montoril Teixeira (peça 11) .
3.	Os documentos que serão examinados agora resultam de resposta do órgão de origem à diligência efetuada pela Sefip em maio de 2018, mediante o Ofício 2.041/2018 - Sefip/TCU (peça 2) .
4.	Há dois temas controversos nos atos em exame: tempo de serviço na condição de aluno-aprendiz e tempo de serviço ponderado em atividade insalubre.
5.	A documentação presente nos autos é suficiente para comprovar que o servidor preenche as exigências firmadas em entendimento pacificado deste E. TCU, Acórdão 2008/2006-TCU-Plenário, segundo o qual o servidor público que exerceu, como celetista, no serviço público, atividades insalubres, penosas ou perigosas, em período anterior à vigência da Lei 8.112/1990, tem direito à contagem especial para fins de aposentadoria. Não há fundamento para ilegalidade quanto a este item.
6.	Diferente, no entanto, o tratamento a ser dado, no caso concreto, ao tempo de aluno-aprendiz. O cômputo de tempo de serviço na condição de aluno-aprendiz, sem que preencha os requisitos elencados no Acórdão 2024/2005-TCU-Plenário, encontra óbice na dicção da Súmula 96 do TCU (3/1/1995) .
7.	Na hipótese dos autos, como a aposentadoria é anterior ao entendimento firmado no Acórdão 2024/2005-TCU-Plenário, deve-se exigir, tão somente, os requisitos exigidos pelo Enunciado 96 da Súmula de Jurisprudência do TCU:
Conta-se para todos os efeitos, como tempo de serviço público, o período de trabalho prestado, na qualidade de aluno-aprendiz, em Escola Pública Profissional, desde que comprovada a retribuição pecuniária à conta do Orçamento, admitindo-se, como tal, o recebimento de alimentação, fardamento, material escolar e parcela de renda auferida com a execução de encomendas para terceiros.
8.	Alinho-me, aqui, ao posicionamento da unidade técnica de que "após análise das certidões e documentos juntados às peças 5-6, não se verificou menção à execução de encomendas para terceiros, requisito previsto na parte final do Enunciado 96."
9.	Sendo assim, excluído o tempo de aluno-aprendiz indevidamente considerado, o ato está eivado de ilegalidade.
10.	Ressalto, finalmente, a informação da Sefip de que, apesar de constarem dos atos sujeitos a registro, as parcelas referentes a plano econômico já não constam da folha de pagamento atual.
	Dessa forma, VOTO no sentido de que o Tribunal aprove o Acórdão que ora submeto à deliberação deste Colegiado.
TCU, Sala das Sessões Ministro Luciano Brandão Alves de Souza, em 9 de abril de 2019.
Ministro JOÃO AUGUSTO RIBEIRO NARDES 
Relator